臺灣臺北地方法院民事判決
110年度訴字第5399號
原      告  阿才的店一九九三餐飲有限公司

法定代理人  劉家彰  
訴訟代理人  陳君沛律師
            陳柔蓉律師
            陳立曄律師
被      告  鄧任鈞  


            鄧任妤  




共      同
訴訟代理人  陳怡彤律師
上列當事人間請求損害賠償事件，本院於民國110年3月1日言詞
辯論終結，判決如下：
    主      文
原告之訴及假執行之聲請均駁回。
訴訟費用由原告負擔。
    事實及理由
壹、程序部分：
    按訴狀送達後，原告不得將原訴變更或追加他訴，但請求基
    礎事實同一者，不在此限，民事訴訟法第255條第1項第2款
    定有明文。本件原告起訴時聲明原為：「被告應給付原告新
    臺幣（下同）2,099,422元，及自起訴狀繕本送達之翌日起
    至清償日止，按年息5%計算之利息。」（見本院110年度北
    司調字第654號卷第7頁）。嗣於民國110年9月9日以民事擴
    張聲明狀變更請求金額為2,867,804元（見本院卷第37頁）
    ，復於110年9月15日具狀變更聲明為：「被告應給付原告2,
    867,804元，及其中2,099,422元自起訴狀繕本送達之翌日起
    ，其中768,382元自民事擴張聲明狀送達翌日起，均至清償
    日止，按年息5%計算之利息。」（見本院卷第68頁），經核
    原告所為前開變更係基於同一借款事實，與原訴間具有共同
    性，而就原請求之訴訟及證據資料，於審理繼續進行在相當
    程度範圍內具有一體性，揆諸前揭規定，應予准許。
貳、實體部分：
一、原告起訴主張略以：原告於107年6月4日與被告簽訂房屋租
    賃契約（下稱系爭租約），向被告承租門牌號碼臺北市○○區
    ○○路0段00號1樓房屋及地下室（下稱系爭房屋），租期自10
    7年3月20日起至113年5月4日止，租金自107年5月5日起至10
    9年5月4日止，每月120,000元，自109年5月5日起至111年5
    月4日止，每月135,000元，自111年5月5日起至113年5月4日
    止，每月140,000元，原告並於簽約日交付保證金360,000元
    予被告。原告當時之負責人楊怡欣於締約前已向被告委託之
    仲介表明承租系爭房屋係作為餐廳使用，經該名仲介表示沒
    問題後始簽訂系爭租約。詎料，被告未告知系爭房屋一樓後
    方含有增建部分係既存違建，原告於不知情下將違建部分設
    置廚房，經臺北市政府建管處通知拆除違建，原告始知悉上
    情，至違建拆除前，不斷與被告溝通，未獲被告正面回應，
    原告遂於110年3月尋求建築師協助解決問題。然經建築師調
    閱系爭房屋竣工圖時，發現系爭房屋內有大面積部分為公共
    區域，而無其他空間可供原告增設廚房使用，原告迫於無奈
    選擇結束營業，故被告未提供合於約定使用收益之租賃物，
    已違反出租人之主給付義務，而陷於給付不能，原告爰以起
    訴狀送達終止系爭租約，並依民法第227條第1項、第226條
    第1項、第216條、第179條規定，請求被告賠償下列金額：⒈
    營業損失：以原告109年度每月平均營業額170,358元及109
    年度餐館之同行標準規定淨利率13%計算，原告37個月不能
    營業之損失為819,422元（計算式：170,358元/月×13%×37月
    ＝819,422元）；⒉超收租金部分：系爭房屋有1/3面積為公共
    區域，無法使用，原告如知悉，定無承租意願，此部分難認
    兩造有租賃關係存在，則自107年5月5日起至110年1月5日止
    ，共32個月，被告每月超收40,000元，共1,280,000元，就
    此部分，被告受有利益無法律上原因；⒊裝潢殘值：原告花
    費1,500,000元裝潢系爭房屋，裝潢之耐用年數為10年，截
    至110年4月止，已使用2年又11個月，殘值為768,382元等語
    ，並聲明：㈠被告應給付原告2,867,804元，及其中2,099,42
    2元自起訴狀繕本送達之翌日起，其中768,382元自民事擴張
    聲明狀送達翌日起，均至清償日止，按年息5%計算之利息。
    ㈢願供擔保請准宣告假執行。
二、被告則以：原告自110年2月起，遲付租金達二個月，被告於
    110年3月12日寄發存證信函催告原告給付，再於110年4月6
    日發函催告被告清償積欠租金，逾期即終止系爭租約，故系
    爭租約已於110年4月6日終止，此係可歸責於原告之原因致
    租約終止，原告未繳納租金時即可預見，並無任何預期可得
    之利益，不得請求110年4月起至租賃期限屆滿時之營業損失
    。又依系爭租約第9條約定，原告承租時已知悉系爭房屋增
    建部分不得作為廚房使用，被告就系爭房屋之現況交付予原
    告使用，亦無屋內存有公共區域而無法使用之情形，故無債
    務不履行或不當得利之情事。再者，依系爭租約第9條約定
    ，原告於交還租賃物時應回復原狀，並由兩造完成屋況點交
    手續，則原告本應負擔回復被告交付租賃物時原狀之義務，
    不得請求裝修費。況原告未支付裝修費用予他人，而是與承
    攬人轉為借貸債務，自無由請求被告代付借款之理等語，資
    為抗辯。並聲明：㈠原告之訴及假執行之聲請均駁回。㈡如受
    不利判決，願供擔保請准宣告免為假執行。
三、得心證之理由： 
　　經查，兩造於107年6月4日簽訂系爭租約並經公證，由原告
    向被告承租系爭房屋，約定租期自107年3月20日起至113年5
    月4日止，租金自107年5月5日起至109年5月4日止，每月120
    ,000元，自109年5月5日起至111年5月4日止，每月135,000
    元，自111年5月5日起至113年5月4日止，每月140,000元，
    原告並於簽約日交付保證金360,000元予被告。嗣臺北市都
    發局於109年10月30日以北市都建字第1093222579號函通知
    原告前負責人楊怡欣限期於109年11月13日前改善拆除系爭
    房屋後方違建。又被告於110年3月12日寄發台北北門郵局第
    750號存證信函請求原告給付110年2月、3月租金，再於110
    年4月6日以台北長春路390號存證信函催告被告清償積欠之1
    10年2月、3月、4月租金，逾期未付即終止系爭租約；原告
    則於110年4月14日寄發台北仁杭郵局第105號存證信函予被
    告表示系爭房屋違建遭拆除，被告未交付合於約定使用收益
    之租賃物，拒絕給付租金等情，有公證書、房屋租賃契約書
    、上開函文、存證信函及收件回執在卷可稽（見本院110年
    度北司調字第654號卷第19頁至第35頁、本院卷第83頁至第8
    6頁、第129頁至第137頁、第149頁、第151頁），此部分事
    實，堪以認定。本件原告主張：系爭房屋存有違建，且內部
    有部分面積屬公共區域，致原告無其他空間可以設置廚房，
    被告並未交付伊合於營業使用、收益之租賃物，係未依債之
    本旨為交付，為不完全給付，請求被告賠償營業損失、裝潢
    殘值，並返還超收租金，被告則以前詞置辯，是本件所應審
    究者，被告提供之系爭房屋是否為合於系爭租約所約定合於
    使用、收益之租賃物？被告是否應負債務不履行之損害賠償
    責任？原告請求被告賠償損害及返還不當得利，是否有據？
    茲分述如下。 
　㈠被告就出租予原告系爭房屋並無未合於兩造約定使用收益之
    情形：
　⒈按稱租賃者，謂當事人約定，一方以物租與他方使用收益，
    他方支付租金之契約；出租人應以合於所約定使用收益之租
    賃物，交付承租人，並應於租賃關係存續中，保持其合於約
    定使用、收益之狀態，民法第421條第1項、第423條定有明
    文。而民法第423條所謂「合於所約定使用、收益之租賃物
    」，乃指該租賃物在客觀上合於約定使用、收益之狀態（最
    高法院108年度台上字第1631號判決意旨參照）。
　⒉查原告承租系爭房屋既係為開設餐廳使用，而有改裝設置廚
    房之必要，以系爭租約所訂之高額租金、租賃期限長達6年
    之久觀之，原告於締約前自應詳盡調查系爭房屋之使用執照
    內容，及現場查看系爭房屋、了解增設合於餐廳使用設備之
    相關法規，作為是否承租之依據考量。而觀諸系爭租約第7
    條約定：「本房屋係供營業之使用。乙方（即原告）之營業
    應自行查明符合建物及營業之管制法規，甲方（即被告）不
    保證房屋適於乙方之營業。」；第9條之約定：「甲方以現
    況交屋，乙方如擬在租賃房屋上裝設及加工者，應事先徵得
    甲方之同意，乙方得依相關法令自行裝設……。」等語，可知
    兩造明文約定系爭房屋僅供營業使用，未特別約定專供餐廳
    使用，被告亦不擔保系爭房屋適於開設餐廳使用，則被告依
    約僅需以合於供營業用途之房屋，以系爭房屋當時之現況交
    付予原告使用，即應屬交付合於所約定使用收益之租賃物。
    是被告既依現況將系爭房屋交付原告使用收益，應已符合債
    務本旨。又參酌原告所檢附餐廳內部照片（見本院110年度
    北司調字第654號卷第85頁），可見餐廳內部均有擺設盆栽
    、冰箱、壁掛裝飾、電扇、桌椅等，原告所指公共區域部分
    ，更設置櫃台、長方型木桌，難認系爭房屋內部有何不能使
    用之情事。從而，原告主張系爭房屋有不符約定之使用收益
    狀態，要屬無據。
　㈡原告不得依民法第227條第1項、第226條第1項規定，請求被
    告負損害賠償責任：
　⒈按因可歸責於債務人之事由，致為不完全給付者，債權人得
    依關於給付遲延或給付不能之規定行使其權利；因可歸責於
    債務人之事由，致給付不能者，債權人得請求賠償損害，民
    法第227條第1項、第226條第1項亦分別定有明文。又不完全
    給付責任之成立，除須以有可歸責於債務人之事由為要件，
    其損害發生與給付不完全間，依損害賠償之債之共通成立要
    件，須具有相當因果關係。損害賠償之債，以有損害之發生
    及有責任原因之事實，並二者之間，有相當因果關係為成立
    要件，故原告所主張損害賠償之債，如不合於此項成立要件
    者，即難謂有損害賠償請求權存在（最高法院105年度台上
    字第475號、48年台上字第481號判決意旨參照）。復按民法
    第423條規定出租人之租賃物保持義務，固應於租賃期間內
    繼續存在，使承租人得就租賃物為約定之使用收益狀態，惟
    倘承租人於訂約時，已知租賃物之一部為違章建築，出租人
    又未保證該違章建築部分無拆除之危險，則就該違章建築遭
    拆除而無法保持租賃物合於約定使用、收益之狀態，自為承
    租人於訂約時所得預期，即難謂係可歸責於出租人之不完全
    給付，最高法院著有103年度台簡上字第7號判決意旨可參。
　⒉承前所述，原告向被告所承租之系爭房屋，並無不符合兩造
    所約定之使用收益情形，被告未違反租賃契約義務之履行，
    並無不完全給付之情形。再查，代表原告簽訂系爭租約之前
    負責人楊怡欣於107年7月間即已知曉有關系爭店面之明火營
    業爐具建置於系爭房屋違章增建部分違反建築法規，但仍指
    示裝潢業者將廚具設置於違規處等情，經本院108年度訴字
    第2613號判決認定屬實，並經本院調取該案卷宗核閱無訛，
    足徵原告自始即已知悉系爭房屋有部分係屬違建，揆諸前開
    說明，縱因系爭房屋違建部分遭拆除而無法設置廚房，此亦
    非可歸責於被告。準此，原告依民法第226條第1項、第227
    條第1項規定，請求被告負損害賠償責任，亦屬無據。
  ㈣另按無法律上之原因而受利益，致他人受損害者，應返還其
    利益。雖有法律上之原因，而其後已不存在者，亦同，民法
    第179條定有明文。查原告所指公共區域部分均得有效利用
    ，做為餐廳之一部使用，並未有不能使用、收益該部分區域
    之情形，已如前述，原告以此遽指就該公共區域部分無租賃
    關係存在，顯屬無稽。是兩造簽訂系爭租約，由被告將系爭
    房屋出租予原告，被告自原告處受領租金，係基於渠等所訂
    之系爭租約，自非無法律上原因，則原告就公共區域部分之
    租金依民法第179條規定請求被告返還，洵屬無據。　 
四、綜上所述，原告依民法第227條第1項、第226條第1項、第21
    6條、第179條規定，請求被告賠償營業損失、裝潢殘值，並
    返還超收租金，為無理由，應予駁回。又原告之訴既經駁回
    ，其所為假執行之聲請亦失所附麗，一併駁回之。
五、本件事實已臻明確，兩造其餘之攻擊或防禦方法，及所援用
    之證據，經本院斟酌後，認為與判決基礎之事實並無影響，
    均不足以影響本裁判之結果，自無庸一一詳予論駁之必要，
    併此敘明。
六、訴訟費用負擔之依據：民事訴訟法第78條。
中　　華　　民　　國　　111 　年　　3 　　月　　29　　日
                  民事第八庭    法  官  宣玉華
以上正本係照原本作成。
如對本判決上訴，須於判決送達後20日內向本院提出上訴狀。如
委任律師提起上訴者，應一併繳納上訴審裁判費。
中　　華　　民　　國　　111 　年　　3 　　月　　29　　日
                                書記官  林怡秀